【裁判字號】    97,自,7
【裁判日期】    991231
【裁判案由】    業務過失致死
【裁判全文】
臺灣臺中地方法院刑事判決               97年度自字第7號
自  訴  人  陳孟森
自訴代理人  陳國華律師
被      告  智文
            李旭東
共      同
選任辯護人  李東炫律師
上列被告等因業務過失致死案件，經自訴人提起自訴，本院判決
如下：
    主    文
智文、李旭東均無罪。
    理    由
一、自訴意旨略以：
（一）被告智文為臺中榮民總醫院耳鼻喉科主治醫師，被告李
      旭東為臺中榮氏總醫院神經外科主治醫師，其2 人均為從
      事醫療業務之人。緣自訴人之子即被害人陳昇達於民國96
      年4 月間，因為低頭時有透明之液體自鼻腔流出，而至臺
      中榮民總醫院求診，經被告智文診察後，認為被害人陳
      昇達之病情係因右側蝶竇頂部骨頭缺損致腦脊髓液鼻漏，
      應進行內視鏡手術，自訴人之子乃於96年5 月14日至該院
      由被告智文醫師進行手術，該項手術後，被害人陳昇達
      雖於同月17日出院，然隨即出現間歇性地發燒及發冷之情
      狀，於5 月19日再至該院急診就醫，於翌日（20日）因頭
      痛、噁心、嘔吐等情，至該院急診並在腦膜炎之診斷下，
      住院治療，住院後檢查發現右額葉腦膿瘍，至同年7 月19
      不幸亡故。其間，被害人陳昇達分別由被告智文及被告
      李旭東2 人治療，其2 人分別有如下之過失：
  １、被告智文為從事醫療業務之人，因其業務得以知悉且應
      注意，對於腦脊髓液鼻漏之病患進行手術前，須先詳細檢
      查顱底缺損的確定位置、範園、大小等情形，以便能評估
      決定採用何種手術方式較為妥當，且如果決定採用鼻竇內
      視鏡手術，在實際施行手術時，更須注意絕對不可傷及週
      遭部位，以免細菌感染腦部。然被告智文在為被害人陳
      昇達從事本件手術之前，非但未充分檢查及評估患者之狀
      況，僅憑一組電腦斷層掃描檢查之照片，即冒然決定採行
      鼻竇內視鏡手術修補缺損，同時進行鼻中膈彎曲矯正手術
      及下鼻甲切除手術，殊嫌率斷。且被告智文對於被害人
      陳昇達蝶竇頂部骨頭之缺損，亦僅以下鼻甲所切取之黏膜
      覆蓋於缺損部位而已，其修補之方式亦過於粗糙。甚至，
      在手術之過程中，又因被告智文之疏失，造成被害人陳
      昇達前額竇篩板（cribriformplate ）破損、顱底頭骨破
      裂等傷害，導致患者嚴重的細菌感染，造成在術後產生右
      額葉膿瘍之情形，被害人陳昇達並因此在接受手術後不久
      ，因篩板破損而造成中樞神經細菌性感染，並引起腦膜炎
      及腦膿瘍，期間雖生命徵象一度穩定，但始終未痊癒，最
      後亦因此而逐漸影響中樞神經及免疫系統之功能，引發多
      重器官衰竭，而於同年7 月19日亡故。核被告智文所為
      ，顯有業務過失致死之情。
  ２、被告李旭東為臺中榮民總醫院神經外科主治醫師，其於被
      害人陳昇達接受耳鼻喉科智文醫師所施行之蝶竇頂部骨
      頭缺損修補手術出院後，因間歇性地發燒及發冷、頭痛、
      噁心、嘔吐等情再度至該院住院期間，被告李旭東曾為被
      害人陳昇達進行治療。當時，因為被害人陳昇達腦部遭受
      感染，乃由被告李旭東與智文共同為被害人陳昇達治療
      。被告李旭東為神經外科專科醫師，依其專業知識所知，
      當知病患因顱內壓升高而進行引流時，除非確認腦內感染
      情狀已控制且腦壓已正常，否則不得輕易拔除引流管，以
      免在腦壓驟然起伏，危害患者生命安全，或須另行開刀植
      入導管，徒增患者感染之機會。詎被告李旭東於96年6 月
      29日，竟在未確認被害人陳昇達之左右側之引流管是否僅
      須一條引流管即能有效排出腦內積液，即冒然開刀移除左
      側之引流管，造成被害人陳昇達左側腦壓鯨然升高，並於
      7 月1 日緊急開刀再度置入引流管。
（二）被害人陳昇達係於96年5 月14日因腦脊髓液鼻漏至臺中榮
      民總醫院接受被告智文施行蝶竇頂部骨頭缺損修補之手
      術，手術後被害人陳昇達雖於96年5 月17日出院，然同年
      月20日即因急診入院，同時：
  １、由96年5 月20日住院時所進行之腰椎穿刺檢查，確認被害
      人陳昇達係腦膜炎、右額葉腦膿瘍感染及腦室水腫，此觀
      之臺中榮民總醫院護理部96年5 月21日至25日之護理記錄
      及核磁共振與電腦斷層掃描檢查報告自明。從而，被害人
      陳昇達係因被告智文施行蝶竇頂部骨頭缺損修補手術而
      造成感染，足堪認定。
  ２、其次，依據96年5 月25日電腦斷層檢查顯示，被害人陳昇
      達之前額竇及篩板破損、顱底頭骨破裂等情形，造成篩氣
      室及額竇有多液體積聚，則被害人陳昇達係因被告智文
      手術過程之疏失而傷及前額竇及篩板以及顱底頭骨骨折、
      頭骨破裂等情，並因此始有液體積聚及感染之情事，亦甚
      顯然。
  ３、再者，被害人陳昇達於第二次住院後進行腦室外引流抽吸
      膿瘡進行細菌培養之結果，發現感染之細菌是金黃色葡萄
      球菌，而金黃色葡萄球菌為院內感染菌種中排行榜首，換
      言之，依被害人陳昇達遭感染之狀況以觀，亦可以確認其
      係因被告智文開刀遭受感染所致，其情至明。
  ４、被告李旭東為神經外科醫師，其於96年6 月29日在未經縝
      密之檢查及評估，即冒然移除左側引流管，使被害人陳昇
      達之腦壓遽升，復於96年7 月1 日再行植入引流管，此觀
      之陳昇達之病歷紀錄自明。是被告李旭東疏於檢查評估即
      移除陳昇達左側引流管之舉，確有疏失，且因被告李旭東
      之疏失，使被害人陳昇達必須再增加開刀之次數，是其過
      失造成被害人陳昇達傷害之情，至為灼然。至於其行為究
      竟是單純造成被害人陳昇達身體之傷害，抑或與被害人陳
      昇達之死亡有共同之原因關係，尚待釐清；蓋以如所週知
      ，金黃色葡萄球菌為醫院院內感染最常見之細菌，且被害
      人陳昇達於96年6 月底7 月初，身體已相當虛弱，被告李
      旭東此等本無必要之開刀行為，必然會加速被害人陳昇達
      身體健康狀況惡化、甚至有加速其死亡之可能（此部分謹
      請鈞院函請行政院衛生署醫事審議委員會進行鑑定自明）
      。
（三）被害人陳昇達於案發之時，年僅24歲（71年8 月8 日生）
      ，方從大學畢業，正是將開創其美麗人生之時，竟然僅因
      低頭時會有腦脊髓液鼻漏之問題，至臺中榮民總醫院就，
      由被告2 人為其治療，詎被告2 人未能依其專業能力，謹
      慎為被害人陳昇達治療，造成其在手術過程受到不應產生
      之傷害、並因此而併發中樞神經系統感染，最後更因而亡
      故，使自訴人需面臨此白髮人送黑髮人之慟。綜上，被告
      2 人所為涉犯刑法第276 條第2 項之業務過失致死罪嫌，
      被告李旭東所為另涉犯刑法第284 條第2 項之業務過失傷
      害罪嫌。
二、按犯罪事實應依證據認定之，無證據不得認定犯罪事實；不
    能證明被告犯罪者，應諭知無罪之判決。刑事訴訟法第154
    條第2 項、第301 條第1 項分別定有明文。又認定不利於被
    告之事實，須依積極證據，苟積極證據不足為不利於被告事
    實之認定時，即應為有利於被告之認定，更不必有何有利之
    證據；認定犯罪事實所憑之證據，雖不以直接證據為限，間
    接證據亦包括在內，然而無論直接或間接證據，其為訴訟上
    之證明，須於通常一般之人均不致有所懷疑，而得確信為真
    實之程度者，始得據為有罪之認定，若其關於被告是否犯罪
    之證明未能達此程度，而有合理性懷疑之存在，致使無從形
    成有罪之確信，根據「罪證有疑，利於被告」之證據法則，
    即不得遽為不利於被告之認定。最高法院分別著有30年上字
    第816 號、76年台上字第4986號判例可資參照。
三、自訴人認被告2 人涉有上開業務過失致死罪嫌，係以臺中榮
    民總醫院護理紀錄、被害人陳昇達於96年5 月13日至同年5
    月17日及96年5 月19日至同年7 月19日在臺中榮民總醫院之
    病歷資料、「鼻腔與金黃色葡萄球菌菌血症」之醫學文獻等
    資為論據，並聲請送行政院衛生署醫事審議委員會、中華民
    國放射線醫學會鑑定。訊據被告2 人均堅詞否認有何業務過
    失致死之犯行，被告李旭東亦否認有何業務過失致傷之犯行
    ，並分別辯解如下：
（一）被告智文辯稱：
  １、被害人陳昇達在國中時曾因視力模糊就診，經醫師診斷為
      青光眼及腦水腫。且自2 年前開始有流清鼻水之現象，經
      診斷為腦脊髓液外漏，曾就診於國泰醫院及臺大醫院，醫
      師曾告知需要手術治療，但被害人陳昇達希望等大學學業
      完成後再手術。於96年初，被害人陳昇達再就診於臺大醫
      院，醫師檢查評估後告知需要手術修補腦脊髓液外漏。
  ２、被害人陳昇達於臺中榮民總醫院就診經過：
    (1)被害人陳昇達於96年4 月3 日帶著臺大醫院的電腦斷層及
      核磁共振影像，就診於臺中榮民總醫院耳鼻喉部，後由該
      部醫師轉診至被告智文之門診。
    (2)96年4 月17日被告智文於門診時第一次診視被害人陳昇
      達，被害人陳昇達主動要求手術修補腦脊髓液外漏，被害
      人陳昇達並強調已在臺大醫院診治，臺大醫師建議需要手
      術。被告智文告知腦脊髓液外漏本身即有可能產生中樞
      性感染甚至死亡之風險。但因腦脊髓液外漏的修補手術亦
      是高風險之手術，且自發性腦脊髓液外漏的患者有可能藉
      由頭部抬高及臥床之保守性治療而癒合，因而告知其回家
      臥床休息至少1 個月以上，若真的無法自行癒合再回診安
      排手術，被告智文醫師並安排腦部電腦斷層並約診3 週
      後再評估。
    (3)被害人陳昇達於第1 次看診1 週後之96年4 月24日即自行
      提早回診，表示不想再休養，希望早一點手術，被害人陳
      昇達並表示症狀已超過2 年應該是不會好了。被告智文
      再度告知手術之風險，且此次門診上未達前次建議保守性
      治療之期間，故被告智文醫師仍依專業建議應先行保守
      性治療。
    (4)之後幾次的門診，被害人陳昇達堅持早一點手術以便開始
      工作。雖然被害人陳昇達已成年，但因腦脊髓液外漏修補
      手術本身有中樞性威染甚至死亡的風險，且被告智文在
      幾次的門診皆未見過其家長，因而被告智文要求在手術
      前門診評估時務必請家長陪同以便解釋手術情形及伴隨之
      風險。
    (5)被告智文醫師並與放射科醫師詳細討論臺大醫院核磁共
      振影像以及臺中榮民總醫院電腦斷層檢查結果以評估腦脊
      髓液外漏的位置，發現被害人陳昇達顱底骨頭缺損以及疑
      似既存的顱底骨折。
    (6)自訴人陳孟森之妻即被害人陳昇達之母於96年5 月8 日陪
      同被害人陳昇達到院，經手術風險解釋及手術同意書載明
      可能中樞性感染下，實施手術。
    (7)被害人陳昇達於96年5 月13日入院，96年5 月14日接受鼻
      竇內視鏡腦脊髓液外漏之右側蝶竇裂縫皮瓣修補手術，術
      後疼痛逐漸減輕，且住院期間臨床徵候穩定，全無發燒之
      情形下，於96年5 月17日出院。但因顱底手術有感染的風
      險，故囑其應密切觀察可能之併發症，若有發燒或任何不
      適應速回臺中榮民總醫院就診。
    (8)被害人陳昇達回家1 天後開始有頭痛之情形，但並未依醫
      囑回到臺中榮民總醫院，卻自行就診於沙鹿光田醫院急診
      ，經光田醫院給予藥物治療後回家休養。但因又發生頭痛
      情形，被害人陳昇達於96年5 月19日19時12分到臺中榮民
      總醫院急診，經急診醫師藥物治療後疼痛有緩解，臺中榮
      民總醫院急診醫師雖然告知應該住院接受後續檢查及治療
      ，但被害人陳昇達在症狀緩解後當夜96年5 月19日22時31
      分即自行要求出院回家休養。被害人陳昇達回家後再發生
      陣發性頭痛及間歇性發燒，故於96年5 月20日再到臺中榮
      民總醫院急診，經急診醫師聯絡神經內外科醫師會診並施
      行脊髓穿刺發現腦脊髓液有細菌感染之跡象，並安排腦部
      電腦斷層，發現右前方大腦額葉有膿瘍，在中樞性感染的
      診斷下，馬上安排住院接受治療。
    (9)被害人陳昇達住院後，中樞性感染及大腦膿瘍由神經外科
      孫銘希醫師主治，96年5 月23日起神經外科孫銘希醫師即
      多次強烈建議應放置腦室引流管以利診斷治療及後續評估
      ，但自訴人陳孟森及自訴人之妻不願接受手術，直至臨床
      徵候惡化時，才於96年5 月27日接受腦室引流管置放手術
      。住院期間也曾發生多次自訴人之妻不遵醫囑餵食院外藥
      物之情事，但被告智文與訴外人孫銘希醫師皆耐心勸導
      並詳細分析治療計畫。而在住院期間，多次進行科際會診
      ，包括感染科醫師治療中樞性威染、神經內科醫師治療腦
      部病變及眼科醫師等，只要臨床症狀、實驗室檢查或影像
      學檢查有變化，整個醫療團隊皆經討論後盡心治療。住院
      中被告智文與訴外人孫銘希醫師每天至少一起查房2 次
      ，且不論何時自訴人陳孟森及自訴人之妻若對病情有任何
      疑問皆可直接與被告智文用手機聯絡，被告智文幾乎
      是隨call隨到，半夜2 、3 點仍去病房探視是常有的事。
      然陳昇達的中樞性感染造成之大腦膿瘍，雖經醫療團隊積
      極治療及搶救，但大腦水腫造成呼吸窘迫，雖經加護病房
      照護及氣管插管等積極治療，在嚴重腦部水腫壓迫腦幹後
      已無自發性呼吸的情況下，家屬辦理自動出院。
  ３、被害人陳昇達就診臺中榮民總醫院前，已至臺大醫院診療
      ，且臺大醫師實施核磁共振掃描等檢查評估後，確定診斷
      為腦脊髓液外漏，並建議需要接受手術。臺中榮民總醫院
      有2 位專科主治醫師門診檢查，其中被告智文更安排了
      詳細的內視鏡檢查，並且再度安排電腦斷層掃描以確定病
      情，顯示其慎重之態度。自訴狀中「未充分檢查及評估患
      者之症狀，僅憑一組電腦斷層掃瞄之照片即貿然決定」之
      陳述，顯與事實不符。
  ４、關於腦脊髓液鼻漏之問題，依據目前醫療實務，其手術治
      療方式有傳統開顱手術以及鼻內竇內視鏡手術2 種，而比
      較此2 種手術方法，鼻內竇內視鏡手術較之傳統開顱手術
      ，不僅成功率高，且術後併發症少，近年來已逐漸成為修
      補腦脊髓液鼻漏之主要方法。是被告智文依據身為耳鼻
      喉頭頸外科專科醫師、顏面整形外科專科醫師與顱底外科
      醫學會會員醫師之專業知識，及多次出國進修內視鏡顱底
      手術之經驗，評估決定以鼻竇內視鏡手術修補被害人被害
      人陳昇達之腦脊髓液鼻漏之問題，完全是站在病患之立場
      著想，並無欠缺妥當之處。就此，醫審會之鑑定書亦予肯
      定（參鑑定書第5 頁第17-19 行) ，足見自訴人認被告
      智文採用鼻竇內視鏡手術方式修補被害人陳昇達之腦脊髓
      液鼻漏之問題，係貿然草率之舉，不足為採。
  ５、腦脊髓液外漏修補之移植物有很多方式，以下鼻甲所切取
      之黏膜覆蓋於缺損部位亦為手術修補方式之一，亦經醫審
      會鑑定認為符合目前之文獻記載，無違反醫療常規之處（
      參鑑定書第5 頁第19-22 行) ，足見被告智文對被害人
      陳昇達所為之鼻竇內視鏡手術並無疏失。自訴人「僅以下
      鼻甲所切取之黏膜覆蓋於缺損部位，其修補之方式亦過於
      粗糙」之說，實欠允適。
  ６、被害人陳昇達因也有鼻中膈彎曲與下鼻甲肥厚之困擾，經
      其同意後，同時進行鼻中膈彎曲矯正手術及下鼻甲切除手
      術，且鼻中膈黏膜及下鼻甲組織皆可作為腦脊髓液外漏修
      補之移植物，同時進行鼻中膈彎曲矯正手術及下鼻甲切除
      手術本屬必然。另依醫審會審議結果，未發現有明確規範
      之限制（參鑑定書第5 頁第22-24 行) ，亦難認被告智
      文之手術方法有疏失之處。自訴人謂「同時進行鼻中膈彎
      曲矯正手術及下鼻甲切除手術，殊嫌率斷」，顯與醫學常
      理不符，且目前醫學文獻從未建議不可同時進行手術，自
      訴人之議顯為誤解。
  ７、被害人陳昇達於96年5 月20日確定有中樞神經細菌性感染
      ，固為事實，惟是否接受被告智文所實施之蝶竇頂部缺
      損修補手術時感染，則尚有疑慮。又：
    (1)被害人陳昇達在手術前的電腦斷層報告即顯示顱底骨頭缺
      損以及既存的顱底骨折。且若被害人陳昇達未有顱底頭骨
      缺陷，怎會有腦脊髓液外漏之情事，何需就診於臺大及臺
      中榮民總醫院尋求協助？茲為修補頭骨之破裂才施行內視
      鏡手術修補腦脊髓液外漏之手術，自訴人所提「係因手術
      過程疏失而顱底頭骨骨折、頭骨破裂等情」，顯為顛倒黑
      白。至於取用移植物修補腦脊髓液外漏部位之頭骨缺損的
      手術，是為了修補頭骨之破裂，並不會造成頭骨破裂。又
      手術修補之位置為蝶竇與後篩竇交界處之頭骨缺損，但自
      訴人之子被害人陳昇達大腦膿瘍之位置卻在大腦前額葉，
      並非手術施行之位置，自訴人之陳訴，顯為誤解。
    (2)中樞神經細菌性感染乃鼻竇內視鏡修補腦脊髓液鼻漏手術
      之併發症之一，準此，尚難遽以論斷被告智文之醫療行
      為有所疏失。而醫審會為斷定其感染原因，建議應由同一
      放射專科醫師重新判讀手術前後之電腦斷層，釐清篩板疑
      似破損處是否為術後出現之新顱底破損，再評斷被害人陳
      昇達中樞神經性感染之原因（參鑑定書第6 頁第19行以下
      ) 。
    (3)案經臺中榮民總醫院放射專科醫師陳文賢詳細比對被害人
      陳昇達96年5 月8 日術前與96年5 月27日術後之電腦斷層
      影像，發現被害人陳昇達手術前後新呈現之前額竇篩板及
      顱底骨折線不僅相同，且該骨折線邊緣尚呈現骨硬化之現
      象，顯示骨折為陳年之舊傷，判讀結果並無發現手術後有
      新的顱底破損。從而，依據醫審會之鑑定意見，難認被告
      智文於手術切除竇篩進入蝶竇之過程中，有不慎破壞篩
      板或顱底骨之完整性，而導致上升性中樞神經感染之情事
      （參鑑定書第6頁第21-23行）。
    (4)再者，不論被害人陳昇達術後是否有新的顱底缺損，依據
      醫審會之鑑定意見，其術前即已存在之額竇後壁骨折，亦
      可能是造成被害人陳昇達中樞神經感染之原因（參鑑定書
      第7 頁第1-3 行) ，益徵被害人陳昇達中樞神經感染不足
      以佐證被告智文之醫療行為有疏失之處。
    (5)況且，中樞神經感染本來即是鼻竇內視鏡修補腦脊髓液鼻
      漏手術可，能之併發症之一（參鑑定書第6 頁第6 行) ，
      而此一手術風險已經被告智文於術前解說、闡明，被害
      人陳昇達及其家屬依其心智成熟度，應有能力認知捨棄身
      體健康法益之意義與效果，並加以判斷，是渠等同意接受
      手術並簽署手術同意書，此一承諾在法律上即具有阻卻違
      法性之效力，縱鈞院審理後認為被害人陳昇達之中樞神經
      性感染係肇因於被告智文之手術行為，然此一侵害被害
      人身體健康法益之行為，其違法性已因被害人之承諾而消
      滅，被告智文手術行為於法律上之評價尚非犯罪。
  ８、腦脊髓液外漏若不修補，本身即是中樞感染之高危險群，
      所可能遭受之感染即包括腦膜炎及大腦膿瘍甚至死亡等，
      故有建議需進行修補以降低感染之風險之必要。被害人陳
      昇達所接受蝶竇頂部骨頭缺損修補手術即是為了避免可能
      發生的感染。而且根據醫學文獻統計，腦脊髓液外漏若未
      修補而遭致感染的機會遠比手術本身之併發症風險還高。
  ９、被害人陳昇達術後罹患中樞神經感染是否為手術併發症，
      尚待釐清，已如前述。縱因手術併發中樞神經感染，亦不
      必然、造成死亡（參鑑定書第8 頁第7 行）。又醫審會之
      鑑定書並進一步探究造成本件被害人陳昇達死亡之相關因
      素，而認定腦室炎與腦炎持續且惡化乃是最直接相關者，
      並闡明被害人陳昇達之腦室炎療效不佳之可能因素包括：
      術前即存有腦室擴大、疑似水腦之情形。腦膿瘍引流
      手術之遲延。然前揭療效不佳與引流遲延之原因均非可歸
      責於被告智文，蓋被告智文自96年5 月23日發現被害
      人陳昇達有右額葉膿瘍、大腦壓迫及腦室炎後，曾經3 次
      建議手術引流，是自訴人等顧慮手術併發症，遲不遵醫囑
      ，拖延至96年5 月27日始同意手術。故醫審會之鑑定意見
      亦認同就目前證據資料顯示，被害人陳昇達之死亡與被告
      智文之手術間並無因果關係（參鑑定書第8 頁第11行以
      下）。
  １０、被告智文在與被害人陳昇達本人及家屬詳細討論開刀與
      不開刀之風險、分析手術之方式以及治療前後所可能遭遇
      之感染風險後，為被害人陳昇達施行為了減少腦脊髓液外
      漏併發症之修補手術，其所應注意、能注意事項，已完全
      履行。醫療結果雖發生令人在情感上難以承受之痛，終究
      不得執此結果，即草率認為被告智文有過失責任。
（二）被告李旭東辯以：
  １、被告李旭東醫師所實施手術乃移除右側引流管，並非左側
      引流管，亦與置入左側腦室之引流管作用不同。自訴人指
      訴被告李旭東醫師在96年6 月29日移除被害人陳昇達之左
      側引流管，顯有誤解。
  ２、被告李旭東醫師於96年6 月29日移除被害人陳昇達之右側
      引流管，並無不當之處，此由護理記錄中，被害人陳昇達
      於移除引流管後，無任何不適主訴，即可證明。另依96年
      6 月30日及96年7 月6 日斷層掃描之結果，顯示於被告李
      旭東移除引流管後，被害人陳昇達之腦膿瘍並無持續惡化
      之情況，並有改善之跡象，足證被告李旭東移除引流管之
      醫療行為並無疏失（參鑑定書第9 頁第3-7 行）。
  ３、按引流管置入或移除與否，乃視患者腦壓之表現。患者腦
      壓升高，有置入引流管必要時，即使已經置入一支引流管
      ，視其病情，亦得再置入第二支引流管。患者腦壓因置入
      引流管而下降，不需要2 支引流管時，移除1 支引流管，
      為正當醫療行為，無由非難，並不可採。
  ４、自訴人主張被害人陳昇達乃因手術後細菌感染引起腦膜炎
      及腦膿瘍致引起多重器官衰竭而亡，然而被告李旭東於96
      年6 月29日移除被害人陳昇達之右側引流管，並無致細菌
      感染事實。醫審會之鑑定書並指出被害人陳昇達96年6 月
      30日所生之病症為右側急性水腦，而依據醫療學理，水腦
      之產生與腦脊髓液之引流順暢有關（若是腦室擠壓才是膿
      瘍加劇之結果），因而認定被告李旭東於96年6 月29日移
      除引流管之行為與被害人陳昇達96年6 月30日之急性水腦
      無涉，與被害人陳昇達之死亡更無關聯（參鑑定書第8 頁
      第10行以下）。自訴人提訴李旭東醫師涉有業務過失責任
      ，顯然純屬猜測，毫無根據。
（三）被告2人共同為下列辯解：
  １、被告智文、李旭東2 人所為，均屬業務上正當行為。自
      訴人一方面認為其非醫療專業，請求送請衛生署鑑定，顯
      然對其所述內容，尚未達到合理懷疑之程度。因自訴人應
      負與公訴人相同之有罪舉證責任，自訴人略過偵查程序由
      公訴人進行調查之正當程序，逕以自訴程序為之，則其應
      負舉證責任。倘其無法積極舉證，被告智文、李旭東2
      人應無先自證無罪之義務。
  ２、法律上要求被告智文、李旭東2 人應履行之作為義務，
      被告2 人已依約完成，本件損害結果之發生，並非被告2
      人得以防止之作為義務範圍內，否則，被告2 人之作為義
      務無限上綱，將令被告2 人無法適從。又自訴人之子陳昇
      達於術後不幸死亡，乃屬醫學上無法防止之風險，被告2
      人並無防止結果發生之可能性。
  ３、被告2 人並無任何過失行為，已如前述。本件結果之發生
      ，歸於醫學上所稱術後風險範疇，自訴人情感上喪子之痛
      ，令人同情，但法律上則有歸責原因之判斷，行為人應否
      負刑事上過失責任，應由自訴人證明被告2 人之行為與陳
      昇達之死亡間有因果關係。
四、證據能力之說明：
（一）按被告以外之人於審判外之陳述，雖不符刑事訴訟法第
      159 條之1 至第159 條之4 之規定，而經當事人於審判程
      序同意作為證據，法院審酌該言詞陳述或書面陳述作成時
      之情況，認為適當者，亦得為證據。當事人、代理人或辯
      護人於法院調查證據時，知有第159 條第1 項不得為證據
      之情形，而未於言詞辯論終結前聲明異議者，視為有前項
      之同意。刑事訴訟法第159 條之5 定有明文。查被告2 人
      及共同選任辯護人對於本案卷內之證據均不爭執證據能力
      ，迄至本案言詞辯論終結前，對於卷內之其餘人證，亦未
      聲明異議，有本院準備程序筆錄及審判筆錄在卷可考；另
      經本院審酌卷內各該人員陳述時之情狀，均查無被違法取
      供或非出於自由意志之情形，以之作為本案之證據，皆屬
      適當。
（二）至於卷附其他相關書證，本院亦查無違法取證或造假虛捏
      之情事，以之作為本案之證據，亦屬妥適。
（三）據上，本判決以下所引用之卷內人證、書證均得為本案之
      證據，合先敘明。
五、經查：
（一）被告智文為臺中榮民總醫院耳鼻喉科主治醫師，被告李
      旭東為臺中榮民總醫院神經外科主治醫師，其2 人均為從
      事醫療業務之人。緣自訴人之子被害人陳昇達於96年4 月
      3 日，因為低頭時有透明之液體自鼻腔流出，帶著先前至
      臺大醫院就診之電腦斷層及核磁共振影像，至臺中榮民總
      醫院耳鼻喉部，由該部醫師轉診至被告智文之門診。於
      96年4 月17日被告智文於門診時第一次診視被害人陳昇
      達，經被告智文診察後，認為被害人陳昇達之病情係因
      右側蝶竇頂部骨頭缺損致腦脊髓液鼻漏，應進行腦脊髓液
      外漏的修補手術，但因該手術屬高風險之手術，且自發性
      腦脊髓液外漏的患者有可能藉由頭部抬高及臥床之保守性
      治療而癒合，因而告知被害人陳昇達回家臥床休息至少1
      個月以上，若真的無法自行癒合再回診安排手術，被告
      智文醫師並安排腦部電腦斷層並約診3 週後再評估。但被
      害人陳昇達於第1 次看診1 週後之96年4 月24日即自行提
      早回診，而後於96年5 月8 日, 自訴人陳孟森之妻即被害
      人陳昇達之母陪同被害人陳昇達到院，經手術風險解釋及
      手術同意書載明可能中樞性感染下，被告智文即安排手
      術。被害人陳昇達於96年5 月13日入院，96年5 月14日接
      受鼻竇內視鏡腦脊髓液外漏之右側蝶竇裂縫皮瓣修補手術
      ，術後疼痛逐漸減輕，且住院期間臨床徵候穩定，全無發
      燒之情形下，於96年5 月17日出院。惟被害人陳昇達於同
      月17日出院，隨即出現間歇性地發燒及發冷之情狀，於5
      月19日再至該院急診就醫，經急診醫師藥物治療後疼痛有
      緩解，臺中榮民總醫院急診醫師雖然告知應該住院接受後
      續檢查及治療，但被害人陳昇達在症狀緩解後之當夜即自
      行要求出院回家休養。被害人陳昇達回家後，再發生陣發
      性頭痛及間歇性發燒，故於96年5 月20日再到臺中榮民總
      醫院急診，經急診醫師聯絡神經內外科醫師會診並施行脊
      髓穿刺發現腦脊髓液有細菌感染之跡象，並安排腦部電腦
      斷層，發現右前方大腦額葉有膿瘍，在中樞性感染的診斷
      下，又立即住院接受治療。被害人陳昇達住院後，由該院
      神經外科孫銘希醫師主治其中樞性感染及大腦膿瘍，自96
      年5 月23日起神經外科孫銘希醫師即多次強烈建議應放置
      腦室引流管以利診斷治療及後續評估，但自訴人陳孟森及
      自訴人之妻不願接受手術，直至96年5 月27日被害人陳昇
      達始同意接受腦室引流管置放手術。而於96年6 月29日，
      被告李旭東為被害人陳昇達進行引流管更換手術，移除被
      害人陳昇達右側（自訴人誤為左側）之膿瘍引流管。之後
      ，於同年7 月1 日，被害人陳昇達因右側腦室阻塞併急性
      水腦，由該院神精外科楊孟寅醫師為陳昇達執行右側腦室
      引流管置入術。迨至同年7 月16日，陳昇達轉入加護病房
      ，但因病情持續惡化，於同年7 月18日17時許瞳孔放大無
      光反射，家屬簽署不施行心肺復甦術同意書；於同年7 月
      19日被害人陳昇達由家屬與救護車人員陪同下離院，被害
      人陳昇達於同日死亡等情，為被告2 人所不爭執，而自訴
      人除誤認被告李旭東為被害人陳昇達進行左側引流管更換
      外，對於其餘事實亦不爭執，並有被害人陳昇達在臺中榮
      民總醫院之病歷紀錄、行政院衛生署醫事審議委員會編號
      0000000 號鑑定書（本院二卷第28-30 頁）可資佐憑，堪
      先予認定為真實。
（二）自訴人雖認被告2 人有自訴意旨所指訴之業務過失犯行，
      但本案經送請醫審會鑑定結果（鑑定書附於本院卷二第28
      -32 頁），認「根據文獻報導，以鼻竇內視鏡手術修補腦
      脊髓液鼻漏之成功率高，且併發症比傳統開顱手術少，已
      逐漸成為修補腦脊髓液鼻漏之主要方法。至於修補腦脊髓
      液鼻漏所採用之材質，包括鼻內黏膜、鼻中膈軟骨，筋膜
      或骨片等。被告智文所採用之修補方法及材質，符合目
      前之文獻報導，並未違反醫療常規。至於在進行腦脊髓液
      鼻漏修補手術時，是否可同時進行鼻中膈彎曲矯正手術，
      並未有明確之規範。綜上所述，尚未發現醫師（按鑑定
      書均誤為「涂醫師」，下同）手術之方法有疏失之處。」
      自訴人復未能提出其他確切之證據證明被告智文於96年
      5 月14日為被害人陳昇達施行鼻竇內視鏡腦脊髓液外漏之
      右側蝶竇裂縫皮瓣修補手術，關於術前評估及手術方法之
      選擇有何疏誤之事實，從而，自訴人自訴被告智文並未
      充分檢查及評估被害人陳昇達之狀況，僅憑一組電腦斷層
      掃描檢查之照片，即冒然決定採行鼻竇內視鏡手術修補缺
      損，且同時進行鼻中膈彎曲矯正手術及下鼻甲切除手術，
      殊嫌率斷云云，尚屬無據。
（三）醫審會之上開鑑定書又謂：「病人於96年5 月14日接受右
      側鼻竇內視鏡手術，以局部黏膜瓣修補腦脊髓液鼻漏，並
      接受鼻中膈鼻道成型手術，於5 月17日出院。5 月18日至
      5 月20日有頭痛發燒之現象，分別至光田醫院及臺中榮民
      總醫院就診。5 月20日確定有中樞神經細菌性感染。中樞
      神經性感染為鼻竇內視鏡修補腦脊髓液鼻漏手術併發症之
      一，病人於術後第4 天，即出現頭痛及發燒現象，隨後確
      認為中樞神經細菌性感染。5 月25日電腦斷層檢查報告指
      出右側額竇骨折，並可能有篩板破損，但此斷層影像每一
      切面厚度為5 毫米，無法仔細評估顱底，亦無法與術前5
      月8 日之細切影像（每切面厚度為2 毫米）作比較，尚無
      法確認是否因手術造成篩板破損而導致感染。5 月27日電
      腦斷層為細切影像，報告中未提及額竇骨及篩板是否完整
      或破損，若與5 月8 日術前細切影像作比較，發現右側額
      竇後壁之骨折在術前即已存在，但篩板有一疑似破損處未
      在術前影像中發現，此疑似破損處與腦組織膿瘍處相近。
      5 月27日電腦斷層報告，認為顱底雜訊太多無法適當評估
      。為求醫事鑑定之慎重，建議由同一放射專科醫師重新判
      讀術前與術後之細切影像，以分辨術後是否出現新之顱底
      破損。可能結果為：若疑似篩板破損處為真，則可能是
      手術切除篩竇進入蝶竇之過程中，破壞篩板或顱底骨之完
      整性而導致上升性中樞神經感染。原來疑似腦脊髓液鼻
      漏之附近，術後並無感染現象，若放射專科醫師無法確認
      術後有新之顱底破損，則尚難認醫師之手術有疏失。不
      論是否有新的顱底缺損，術前即已存在之額竇後壁骨折，
      亦可能是造成中樞神經感染之原因。」本院乃再依自訴人
      之聲請，將被害人陳昇達之病歷資料送請中華民國放射線
      醫學會判讀，依該學會多位專家所組成之諮詢小組意見，
      說明如下：（函文及圖像附於本院卷二第69-70 、83-87
      頁）
      １、所提供之陳昇達之電腦斷層檢查資料與處理：
        (1)96年5 月8 日（右側功能性鼻竇內視鏡手術前）之電
          腦斷層檢查為每隔2 厘米一張每張2 厘米，除軸狀面
          外亦有冠狀切面影像。
        (2)其96年5 月25日（右側功能性鼻竇內視鏡手術後）之
          電腦斷層檢查為每隔5-6 厘米一張每張5 厘米之腦部
          檢查，只有軸狀面影像，無法重組成冠狀切面檢視，
          不適合看顱底之篩板與篩竇上壁骨骼。
        (3)96年5 月27日（右側功能性鼻竇內視鏡手術後）之電
          腦斷層檢查為每隔2 厘米一張每張5 厘米。因間隔較
          細，我們另做重組成冠狀切面檢視顱底之篩板與篩竇
          上壁骨骼。
      ２、經詳細比對被害人陳昇達於96年5 月27日（右側功能
          性鼻竇內視鏡手術後）與96年5 月8 日（右側功能性
          鼻竇內視鏡手術前）之軸狀面之電腦斷層檢查，發現
          右側額竇懷疑骨折之部位與手術前相似，表示其右側
          額竇骨折於術前已存在。
      ３、篩板為篩骨之水平部分，位於鼻腔上壁。除非是大面
          積的骨折，篩板與篩竇上壁之骨折之診斷要有冠狀切
          面電腦斷層檢查才能確定，用軸狀面不容易確定。陳
          昇達之術後電腦斷層檢查（96年5 月27日）只有做軸
          狀面檢查，經仔細觀察其連續之顱底切面，未見篩板
          或附近篩竇上壁之骨折。另外，經使用其術後電腦斷
          層檢查（96年5 月27日）做冠狀切面重組後觀察，發
          現其術後篩板和篩竇上壁無明顯骨折或”篩板破損”
          證據。
      ４、結論：
        (1)其右側額竇骨折於術前已存在。
        (2)術後篩板和篩竇上壁無明確骨折或”篩板破損”證據
          。
      依上可知，醫審會之鑑定書雖謂：將被害人陳昇達於96年
      5 月27日電腦斷層為細切影像與5 月8 日術前細切影像作
      比較，發現右側額竇後壁之骨折在術前即已存在，但篩板
      有一疑似破損處未在術前影像中發現，此疑似破損處與腦
      組織膿瘍處相近等語，但鑑定書中既用「疑似破損處」之
      字詞，顯然醫審會並未能就上開篩板於術中確有破損之結
      果加以肯認，此由該鑑定書記載「5 月27日電腦斷層報告
      ，認為顱底雜訊太多無法適當評估，建議由同一放射專科
      醫師重新判讀術前與術後之細切影像，以分辨術後是否出
      現新之顱底破損。」益徵明確。揆諸前揭理由二之說明，
      本院尚無從單憑醫審會之此部分懷疑，即遽認被害人陳昇
      達之上開篩板部位確有因被告智文手術而破損之事實。
      又醫審會之專家既認本身並無判讀被害人陳昇達電腦斷層
      影像之專業，自訴人謂依醫審會提出之2 張影像，已足認
      定被害人陳昇達之上開篩板確因被告智文手術而破損，
      自嫌速斷。而經本院將被害人陳昇達之病歷影像再送請中
      華民國放射線醫學會判讀結果，該學會認：「術後篩板和
      篩竇上壁無明確骨折或”篩板破損”證據。」等情，自訴
      人又未能提出其他積極證據證明被害人陳昇達之上開篩板
      確有因被告智文手術而破損之情事，則依醫審會上開鑑
      定意見：「原來疑似腦脊髓液鼻漏之附近，術後並無感染
      現象，若放射專科醫師無法確認術後有新之顱底破損，則
      尚難認醫師之手術有疏失。」被告智文辯稱：自己之
      手術處置並無疏失等語，即非無稽，非不可採。
（四）醫審會之上開鑑定書另謂：「病人之中樞神經性感染是否
      為手術之併發症，尚待進一步釐清，因手術併發中樞神經
      感染，不必然造成死亡。5 月20日確定有中樞神經細菌性
      感染住院後，直至7 月初，病人生命徵象穩定，而細菌性
      威染之問題也逐漸獲得控制。因此，目前證據尚未發現病
      人之死亡與被告智文之手術間有因果關係。」、「另一
      方面，雖然細菌性問題逐漸獲得控制，但腦室炎與腦炎持
      續且有惡化情形，此可能是造成病人死亡之最直接相關因
      素。造成腦室炎及腦炎療效不佳之可能因素包括：(1)病人
      5 月8 日術前之電腦斷層影像顯示有腦室擴大，疑似水腦
      之情形，此可能是導致後續腦室炎之不易控制、腦室阻塞
      及水腦之潛在因素，連帶影響周邊神經組織。(2)中樞神經
      性感染後，引流手術治療之延遲。於5 月23日發現右額葉
      膿瘍、大腦壓迫及腦室炎後，神經外科孫醫師及耳鼻喉科
      醫師曾3 次建議手術引流，但家屬顧慮手術併發症，至
      5 月27日因神經症狀惡化，始同意病人接受緊急手術治療
      。此部分延遲，對整體中樞神經性感染之影響有多大，雖
      無法確切評斷，但膿瘍即時引流，是控制感染之有效方法
      ，有時甚至是必要之方法，且腦室引流是降低顱內壓、減
      少神經組織損傷的重要方法。根據病程紀錄，手術引流之
      延遲，對本案疾病控制與病人預後，確已產生不良影響之
      結果。」（本院卷二第31頁背面至第32頁）自訴人又未能
      就此提出任何證據以反駁之，則依此鑑定意見，被告智
      文堅詞否認自己為被害人陳昇達施行手術有何醫療疏失，
      並辯稱自己所為與被害人陳昇達之死亡間無因果關係等語
      ，確有所憑，足以採信。
（五）至於被告李旭東部分，醫審會之鑑定意見謂：「依病歷記
      載，6 月29日08：20李醫師（按即被告李旭東，下同）移
      除病人右額葉『膿瘍』之引流管，並更換左側『腦室』內
      引流管。術後曾於6 月30日及7 月6 日因病情需要，進行
      電腦斷層檢查，影像顯示右額葉膿瘍持續改善，未因移除
      引流管而有惡化之現象，故尚未發現移除引流管之醫療行
      為有疏失之處。」、「依病歷記載與病人家屬自訴狀，病
      人於6 月30日夜間產生右側急性水腦，病人家屬認為此病
      情變化，與被告李旭東6 月29日拔除右側引流管之醫療行
      為有關。惟原右側引流管，乃李醫師為引流右額葉『膿瘍
      』所置入（非腦室引流管），嗣李醫師認因膿瘍改善而拔
      除該引流管，且事後亦未造成後續膿瘍惡化。況若膿瘍加
      劇，理應造成腦室擠壓，而非水腦之形成，蓋學理上，水
      腦產生與腦脊髓液之引流順暢有關，查病人於5 月21日入
      院後，因水腦加劇，於5 月27日接受手術，神經外科孫醫
      師在左側腦室置入引流管，作為顱內壓力監控與腦脊髓液
      引流之用，此單側腦室內引流管，已可維持顱內壓力在正
      常範圍，避免水腦加重，並曾於6 月14日作第一次更換，
      6 月29日作第二次更換，此兩次術後，病人生命徵象穩定
      ，顱內壓力可維持在正常範圍。依護理紀錄記載，6 月30
      日15:30 病人意識清楚，腦室引流液為淡黃色，當日23：
      30病人劇烈頭痛，腦室引流液為紅色，研判可能因腦室出
      血造成右腦室脊髓液無法由左側腦室順利引流而產生急性
      水腦。7 月1 日凌晨之緊急手術，是由神經外科張維傑醫
      師把引流管置入右側腦室內，作為顱內壓力監控與腦脊髓
      液引流之用，以避免顱內壓力過高，造成腦神經之傷害，
      屬於緊急醫療之行為，術後病人之生命徵象穩定，昏迷指
      數為滿分15分，而顱內壓力亦可控制在正常範圍。綜上所
      述，尚未發現此兩項醫療行為，與病人死亡間有因果關係
      。」（參本院卷二第32頁）自訴人又未能就被告李旭東究
      竟有何醫療過失行為，以及與被害人陳昇達之傷害或死亡
      間有何因果關係，提出任何積極證據以佐其說，無法採信
      。
（六）綜上所述，本案依現有之證據尚不能證明被告智文為被
      害人陳昇達進行鼻竇內視鏡腦脊髓液外漏之右側蝶竇裂縫
      皮瓣修補手術之術前評估、手術方法之選定及手術過程中
      ，以及被告李旭東於96年6 月29日為被害人陳昇達更換右
      側膿瘍引流管分別有何自訴人所訴之業務過失情事，亦無
      證據證明被告2 人之醫療行為與被害人陳昇達之死亡間有
      何因果關係。此外，本院復查無其他樍極之證據足認被告
      2 人確有自訴人所指之業務過失致死，或被告李旭東另有
      業務過失傷害之犯行，揆諸首揭說明，既無證據可證被告
      2 人犯有刑法第276 條第2 項之罪行，亦無證據足認被告
      李旭東犯有刑法第284 條第2 項之業務過失傷害罪，不能
      證明被告2 人犯罪，自應依法均諭知無罪之判決。
據上論斷，應依刑事訴訟法第343 條、第301 條第1 項前段，判
決如主文。
中    華    民    國    99    年    12    月    31    日
              刑事第六庭  審判長法  官  林三元
                                法  官  李立傑
                                法  官  莊嘉蕙
以上正本證明與原本無異。
如不服本判決應於收受送達後十日內向本院提出上訴書狀，並應
敘述具體理由；其未敘述上訴理由者，應於上訴期間屆滿後二十
日內向本院補提理由書（均須按他造當事人之人數附繕本）「切
勿逕送上級法院」。
                                書記官  余怜儀
中    華    民    國    99    年    12    月    31    日

司法院資訊處製作；財團法人民間司法改革基金會備份。
